臺灣高等法院臺南分院民事判決
110年度重上字第22號
上  訴  人  林靜女  

被  上訴人  王櫻芬  
            王文隆  
            王文宏  
前列三人共同
訴訟代理人  王識涵律師
            曾浩銓律師
追  加被告  張宥惠  
上列當事人間請求確認優先承購權存在等事件，上訴人對於中華
民國109年11月27日臺灣臺南地方法院109年度重訴字第68號第一
審判決提起上訴，並為訴之追加，本院於111年4月6日言詞辯論
終結，判決如下：
    主  文
上訴及追加之訴均駁回。
第二審訴訟費用（含追加之訴部分）由上訴人負擔。
    事實及理由
壹、程序方面：
    按第二審訴之變更或追加，非經他造同意不得為之，但請求
    之基礎事實同一者，不在此限，民事訴訟法第446條第1項、
    第255條第1項第2款定有明文。本件上訴人於原審主張其為
    坐落臺南市○區○○段000地號土地（下稱系爭土地）之共有人
    ，就原判決附表所示之買賣契約有優先購買權，聲明請求被
    上訴人王櫻芬、王文隆、王文宏應於其分別給付新臺幣（下
    同）5,339,550元、3,559,700元、1,779,850元時，各將系
    爭土地應有部分8分之3、8分之2、8分之1移轉登記予上訴人
    ，經原審駁回其請求，其聲明不服，提起上訴，並追加共有
    人張宥惠為被告，聲明求為：「㈠原判決廢棄。㈡被上訴人王
    櫻芬、王文隆、王文宏、追加被告張宥惠應就系爭土地所有
    權應有部分8 分之3、8分之2、8分之1、8分之1與上訴人共
    同訂立買賣契約書，並各將系爭土地所有權應有部分8分之3
    、8分之2、8分之1、8分之1移轉登記予上訴人。」（見本院
    卷第337頁），被上訴人及追加被告張宥惠雖不同意上訴人
    所為追加，惟按當事人、訴訟標的及應受判決事項之聲明，
    為訴之三要素，民事訴訟法第255條第1項第2款之規定並未
    限定適用範圍僅訴訟標的，又該款所稱之「請求之基礎事實
    同一」，係指變更或追加之訴與原訴之主要爭點有其共同性
    ，各請求所主張之利益在社會生活上可認係屬同一或關連之
    紛爭，而就原請求之訴訟及證據資料，於繼續審理時，在相
    當程度範圍內具有同一性或一體性，得期待於後請求之審理
    予以利用，俾先後兩請求得在同一程序中一併解決，避免重
    複審理者，即屬之，俾達紛爭一次解決及節省法院與當事人
    勞費之目的。是民事訴訟法第255條第1項第2款之規定，因
    可利用原訴訟資料，除有礙於對造防禦權之行使外，應得適
    用於當事人之變更或追加。而在第二審依第446條第1項適用
    第255條第1項第2款規定變更或追加當事人，須於對造之審
    級利益及防禦權之保障無重大影響，始得為之，以兼顧當事
    人訴訟權益之保障及訴訟經濟之要求。查上訴人於二審追加
    請求被上訴人應與其共同訂立買賣契約，並追加張宥惠為被
    告，而追加被告張宥惠為系爭土地之共有人，於原審即已參
    加訴訟（見原審重訴卷第157頁），是上訴人於二審追加張
    宥惠為被告，可利用原訴訟資料，對於追加被告張宥惠之審
    級利益及防禦權之保障尚無重大影響，依前開說明，應屬請
    求之基礎事實同一之情形，核與民事訴訟法第446條第1項但
    書及第255條第1項第2款規定相符，自應予准許，合先敘明
    。
貳、實體方面：
一、上訴人起訴主張：伊與被上訴人王櫻芬、王文隆、王文宏及
    追加被告張宥惠均為系爭土地共有人，被上訴人與訴外人太
    穩建設有限公司（下稱太穩公司）於民國（下同）108年11
    月28日訂立如原判決附表所示不動產買賣契約（下稱系爭買
    賣契約）後，雖於108年12月5日寄發存證信函通知伊得行使
    優先承購權，惟該存證信函未檢附完整內容（即未詳實記載
    出售共有人及買受人之姓名與地址），故該次通知不合法，
    況伊於108年12月14日已寄發存證信函通知被上訴人願行使
    優先承購權，而優先承購權屬於法定形成權，伊是否曾就其
    他條件為磋商，非買賣契約成立必要之點，故兩造就系爭土
    地已成立買賣契約（下稱優先買賣契約），被上訴人負有與
    伊訂立買賣契約及使伊取得系爭土地所有權之義務；被上訴
    人固曾於108年12月31日發函催告給付價金，然縱伊因未依
    催告給付價金而負遲延責任，被上訴人仍須依優先買賣契約
    再訂相當期限催告履行，若伊未於相當期限內履行，被上訴
    人始得以遲延給付為由解除優先買賣契約，被上訴人卻未再
    訂相當期限催告，故優先買賣契約尚未經合法解除。另追加
    被告張宥惠曾謂若伊欲優先承購系爭土地，其就放棄優先承
    購權，願以每坪172,000元將其所有應有部分出售予伊，伊
    於108年12月30日未直接簽約，係因需與證人陳碧春再商量
    第一期款之問題，並無不同意系爭買賣契約第12條第7項特
    別約定之意，自不得認上訴人未依同一條件優先承購。又伊
    另有要事始未於109年1月6日到場簽約，伊事先已以電話及
    存證信函告知改期再洽優先承購事宜，並未放棄優先承購。
    是伊自得依土地法第34條之1規定及買賣契約法律關係，請
    求被上訴人、追加被告張宥惠與伊共同訂立買賣契約書，並
    移轉系爭土地所有權應有部分。原審駁回伊之請求，顯有不
    當，為此提起上訴，並為訴之追加，聲明如下：㈠原判決廢
    棄。㈡被上訴人王櫻芬、王文隆、王文宏、追加被告張宥惠
    應就系爭土地所有權應有部分8分之3、8分之2、8分之1、8
    分之1與上訴人共同訂立買賣契約書，並各將系爭土地所有
    權應有部分8分之3、8分之2、8分之1、8分之1移轉登記予上
    訴人。
二、被上訴人則以：上訴人業經伊於108年12月5日寄發存證信函
    通知得行使優先承購權，該存證信函已記載特別約定內容，
    自為合法有效之通知，伊後來也已將完整契約內容寄予上訴
    人；上訴人於108年12月30日以審閱契約為由拒絕簽約，又
    不同意系爭買賣契約第12條第7項：「買方同意額外支付…參
    佰參拾陸萬肆仟玖佰陸拾元整協助處理賣方債務」之條件，
    可知上訴人並未合法行使優先承購權；且當伊請求上訴人於
    109年1月6日簽訂買賣契約，上訴人仍藉故拖延而未於約定
    期日到場訂約，應認上訴人放棄行使優先承購權；另上訴人
    空泛主張優先承購權，實則係藉此展延考慮期間，有濫用權
    利之情事，亦應視為放棄行使優先承購權。縱認上訴人已合
    法行使優先承購權且未放棄，上訴人依然負有簽立書面契約
    並給付總價50％之義務，伊於108年12月23日發函通知上訴人
    簽訂書面契約，即同時催告上訴人簽約並給付總價50％，上
    訴人卻未依通知簽約付款，已陷於給付遲延，伊於108年12
    月31日再次發函催告上訴人簽約付款，即屬再訂相當期限催
    告上訴人履行，上訴人仍藉故拖延而未履行，伊為此以民事
    答辯㈡狀繕本作為向上訴人解除優先買賣契約之意思表示，
    故上訴人仍然不得依優先買賣契約請求被上訴人移轉應有部
    分。原審駁回上訴人之請求，並無違誤等語，資為抗辯。並
    答辯聲明：上訴及追加之訴均駁回。
三、追加被告張宥惠則以：伊雖於108年12月30日當天跟上訴人
    說若上訴人要買，今天就簽一簽，伊就放棄優先承購權等語
    ，然上訴人稱要再跟律師討論，並未於當天簽約即先離開。
    伊乃於上訴人離開後先就其自己之部分簽約，並支付204萬
    元之簽約金。兩造於108年12月30日有協商於109年1月6日再
    到場簽約，並請上訴人到場簽約，惟上訴人於109年1月6日
    仍未到場，伊即與地主協商並簽約，由伊一人承購。又伊未
    曾表示若上訴人109年1月6日有要簽約，伊就放棄不買之意
    ，故上訴人本件主張為無理由等語，並答辯聲明：追加之訴
    駁回。
四、兩造不爭執之事實：（本院卷第341-342頁）
  ㈠被上訴人與訴外人太穩公司於108年11月28日就系爭土地訂立
    如原審判決附表所示之系爭買賣契約。（原審重訴字卷第12
    9-133頁）
　㈡被上訴人於108年12月5日寄發仁德郵局第205號存證信函通知
    系爭土地共有人（即上訴人與追加被告張宥惠）得於函到10
    日內行使優先承購權，經上訴人於108年12月6日收受。（原
    審重訴字卷第43-47頁）
  ㈢追加被告張宥惠於108年12月9日寄發存證信函向被上訴人表
    示願依同樣條件購買系爭土地。上訴人則係於108年12月14
    日寄發臺南大同路郵局第355號存證信函向被上訴人表示要
    行使優先承購權。（原審重訴字卷第53-57頁、第69頁、第1
    35-136頁、本院卷第107-109頁）
  ㈣被上訴人於108年12月23日寄發仁德郵局第219號存證信函予
    上訴人，經上訴人於108年12月24日收受。（原審重訴字卷
    第49-51頁）
  ㈤被上訴人於108年12月31日寄發臺南成功郵局第3073號存證信
    函通知上訴人應於109年1月6日購買系爭土地，並以書面簽
    訂買賣契約及交付第一期款，否則視為放棄優先承買權，經
    上訴人於109年1月3日收受。上訴人則於109年1月4日寄發臺
    南大同路郵局第7號存證信函向被上訴人表示要改期於109年
    1月17日晚上6點30分到健康路一段麥當勞洽優先承買事宜。
    （原審重訴字卷第53-57、137-139頁）
  ㈥臺南市東南地政事務所因上訴人提出異議（有爭執）而駁回
    被上訴人辦理系爭土地移轉登記之申請。（原審重訴字卷第
    87頁）
五、兩造之爭點：（見本院卷一第342-343頁）
  ㈠上訴人是否已合法行使優先承購權而與被上訴人王櫻芬、王
    文隆、王文宏、追加被告張宥惠就系爭土地所有權應有部分
    8分之3、8分之2、8分之1、8分之1成立買賣契約？
  ㈡如是，上訴人主張依買賣契約關係請求被上訴人王櫻芬、王
    文隆、王文宏、追加被告張宥惠，應與其訂立買賣契約，並
    各將系爭土地所有權應有部分8分之3、8分之2、8分之1、8 
    分之1移轉登記予上訴人，有無理由？
六、得心證之理由：
  ㈠按共有土地或建築改良物，其處分、變更及設定地上權、農
    育權、不動產役權或典權，應以共有人過半數及其應有部分
    合計過半數之同意行之。但其應有部分合計逾三分之二者，
    其人數不予計算。共有人依前項規定為處分、變更或設定負
    擔時，應事先以書面通知他共有人；其不能以書面通知者，
    應公告之。共有人出賣其應有部分時，他共有人得以同一價
    格共同或單獨優先承購。土地法第34條第1項、第2項、第4
    項定有明文。次按土地法第34條之1第4項所稱之優先承購權
    ，乃基於該法律規定，對於出賣共有土地或建築改良物共有
    人而生「先買特權（先買權）」之形成權，一旦行使該權利
    ，即係對出賣人行使買賣契約訂立請求權，並請求出賣人按
    其與第三人約定之「同樣條件」補訂書面契約。易言之，該
    權利係指他共有人於共有人出賣共有土地或建築改良物時，
    對於該共有人有請求以「同樣條件」訂立買賣契約之權而言
    。因此，出賣之共有人與他人所訂契約或他人承諾之一切條
    件，優先承購權人必須均表示接受，始得謂為合法行使優先
    承購權；倘有部分不接受或擅加變更買賣條件時，自不得稱
    之（最高法院65年台上字第853號、100年度台上字第432號
    民事判決參照）。
　㈡兩造為系爭土地之共有人，被上訴人與太穩公司於108年11月
    28日就系爭土地訂立系爭買賣契約，被上訴人於108年12月5
    日寄發仁德郵局第205號存證信函通知上訴人與追加被告張
    宥惠得於函到10日內行使優先承購權，經上訴人於108年12
    月6日收受（見不爭執事實㈠、㈡）。上訴人雖主張被上訴人
    於108年12月5日所寄發之存證信函未檢附完整內容（即未詳
    實記載出售共有人及買受人之姓名與地址），故該次通知不
    合法云云。然該存證信函（見原審補字卷第19-23頁）已經
    載明買賣雙方（買方與賣方分別為太穩公司與寄件人即被上
    訴人3人）、買賣條件（價金、給付方法、特別約定等）等
    重要內容，足以使上訴人知悉買賣條件而得行使優先承購權
    ，自不能僅因未記載買受人太穩公司之地址等詳細內容，即
    謂該次通知不合法。是以，於上訴人108年12月6日收受該存
    證信函時，被上訴人即已履行依土地法第34之1條第2項規定
    事先以書面通知上訴人之義務。
  ㈢嗣追加被告張宥惠於108年12月9日寄發存證信函向被上訴人
    表示願依同樣條件購買系爭土地，上訴人則於108年12月14
    日寄發臺南大同路郵局第355號存證信函向被上訴人表示要
    行使優先承購權，經被上訴人於108年12月17日收受（見原
    審補字卷第15-17頁），被上訴人遂於108年12月23日寄發仁
    德郵局第219號存證信函予上訴人，載明上訴人及追加被告
    張宥惠均表示優先承買，依法律規定其二人可分別依持分比
    例承買土地，其與追加被告張宥惠約定於108年12月30日下
    午2時30分於住商不動產台南新天地加盟店重新簽訂買賣契
    約，希望上訴人能配合共同出席完成買賣契約，經上訴人於
    108年12月24日收受（原審重訴字卷第49-51頁）。之後兩造
    於108年12月30日洽商簽約事宜時，因上訴人就買賣契約條
    款欲徵詢律師意見，故當日未完成買賣契約，並另約定於10
    9年1月6日晚間18時30分至住商不動產台南新天地加盟店簽
    立買賣契約，有被上訴人提出之台南成功路3073號存證信函
    可稽（見原審重訴卷第53-57頁），並經證人洪光耀、陳碧
    春於本院到庭證述明確（見本院卷第227頁、第230頁、第27
    2-273頁），且觀之上訴人109年1月4日寄發之臺南大同路郵
    局第7號存證信函亦記載「因109.1.6因事不克前往」（見原
    審重訴卷第137頁），而上訴人亦於證人洪光耀到庭作證時
    ，一再詢問當日其有無問說如果109年1月6日有事是否可以
    改期等語（見本院卷第231頁），足證兩造確實有約定改期
    於109年1月6日至住商不動產台南新天地加盟店簽立買賣契
    約。
　㈣嗣上訴人雖於109年1月4日寄發臺南大同路郵局第7號存證信
    函向被上訴人表示要改期於109年1月17日晚上6點30分到健
    康路一段麥當勞洽優先承買事宜（見原審重訴卷第137-139
    頁），然未經被上訴人及追加被告同意改期，因上訴人於10
    9年1月6日未出席，被上訴人與追加被告張宥惠遂於當日就
    系爭土地簽訂買賣契約，並於當日交付第一期款4,757,520
    元，有被上訴人與追加被告張宥惠簽訂之不動產買賣契約書
    1件及臺灣銀行支票2紙影本為憑（見原審重訴卷第71-76頁
    ）。上訴人雖稱其109年1月6日確實有要事需親自處理，無
    法到場云云，並提出大同記帳及稅務代理人事務所出具之證
    明書為證（見本院卷第279頁），然上訴人自陳大同記帳及
    稅務代理人事務所為其名義所獨資設立，並由其擔任負責人
    （見本院卷第275頁），則僅憑前開證明書之記載自不足以
    認定上訴人所述為真實，是上訴人未依約於109年1月6日到
    場簽約，實難認有何正當理由存在。
　㈤上訴人另主張追加被告張宥惠已同意放棄優先承購權云云，
    然為追加被告張宥惠所否認，辯稱：其係表示若上訴人108
    年12月30日完成簽訂優先承買契約，其即同意放棄優先承買
    ，然上訴人於當日並未同意簽約，於109年1月6日亦未到場
    ，是其並未放棄優先承買權等語。經查：追加被告張宥惠固
    曾於108年12月30日表示若上訴人願優先承買，則其願放棄
    優先承購權等語，然其係以上訴人於108年12月30日完成簽
    訂優先承買契約為條件，此據證人洪光耀到庭證稱：「如果
    說108年12月30日當天可以直接完成簽約，張宥惠願意讓林
    靜女承買全部。」、「（上訴人問：108年12月30日當天，
    張宥惠有沒有說如果我要買，她就要放棄優先承買權，並照
    她買的原價17萬8千元賣給我？）張宥惠應該是說如果當天
    可以完成簽約，她願意放棄她的優先承買權。」、「（問：
    你確定她有說當天？我有證據可以證明她沒有說當天。）原
    本是說當天，因為後來你們雙方改時間，她是說在合法完成
    這一次，後來協商改為1月6日，她就是說1月6日之前沒有完
    成簽約，那就不算數了，因為後面還有律師寄的存證信函。
    」、「（問：108年12月30日當天張宥惠是否有明確說她要
    放棄優先承買權？）她的意思應該是如果林靜女有完成這次
    合法優購權的承買簽約，她可以主動放棄。」、「（問：這
    次簽約是不是限定在108年12月30日當天要完成並且給付第
    一期款即簽約款？）原本應該是這樣，可是後來她們有協議
    1月6日完成簽約，所以應該溯及到1月6日要完成簽約，完成
    這次優購權的簽約。」、「（問：所以是在1月6日完成優購
    權的簽約，如果說上訴人林靜女在1月6日完成這次簽約的話
    ，訴訟參加人張宥惠才會放棄她優先購買權，證人的意思是
    否如此？）是的。」等語（見本院卷第229、231、237-238
    頁）；及證人陳碧春到庭證稱：「那時張宥惠好像有說上訴
    人如果當天（指12月30日）要買的話，她要讓她買。」等語
    （見本院卷第270頁），另參酌證人洪光耀證稱：「張宥惠
    為了確保本身自己的權利，因為林靜女這邊的不確定性比較
    大，她有跟地主那邊協商說因為她畢竟有完成她的主張優先
    購買權，我們當天原本準備是一份合約由二位優先承買人各
    半去承買合約，張宥惠已經完成她的那一份合約。原本是有
    二位優先購買權人，就照她的持分比率去購買這個土地，因
    為她們同時準備，我們原本準備的合約是由她們各半承買，
    她們原持分比例是一樣的，原來的合約是這樣。」等語（見
    本院卷第230頁），衡諸常情，若追加被告張宥惠於108年12
    月30日已放棄優先承購權，其豈會於108年12月30日當天即
    先簽訂2分之1比例計算之系爭土地買賣契約？基上，足認追
    加被告張宥惠係以上訴人於108年12月30日或至遲於109年1
    月6日有完成簽訂優先承買契約為其同意放棄優先承購權之
    條件，然上訴人並未於108年12月30日或109年1月4日完成優
    先承買契約之簽訂，則其意思表示已因條件未成就而不生效
    力，即追加被告張宥惠並未放棄優先承購權。是上訴人前開
    主張，為不可採。
　㈥查上訴人雖一再主張其有同意依同一條件優先承買系爭土地
    云云，然其於原審已明確表明「原告僅不同意該買賣契約第
    12條第7項之特別約定，其餘買賣契約約定條件均同意」（
    見原審109年6月12日言詞辯論筆錄，原審重訴卷第112頁）
    ，堪認上訴人並未同意依系爭買賣契約第12條第7項之特別
    約定（即額外支付3,364,960元協助賣方處理債務）承買系
    爭土地，而該約定顯然會影響買方實際購地成本及賣方售地
    所受利益，乃屬對價格有相當影響之條件，上訴人既不同意
    該特別約定，自難認其有依同一條件行使優先購買權。嗣後
    上訴人雖於原審109年10月27日言詞辯論期日補稱：「原告
    於民事準備㈢狀內所載金額已經包含特別約定之金額」等語
    （見原審重訴字卷第235頁、第251頁），然此其後來變更之
    主張，要難以其嗣後變更之主張，據以認定其於108年12月1
    4日已合法行使優先承買權。至上訴人於本院另陳稱109年1
    月6日所陳述「不同意買賣契約第12條第7項約定」僅係訴訟
    代理人之陳述，並非其本人之意思云云，然上訴人當日亦有
    到庭，對於訴訟代理人所為前開陳述並無更正或為反對之陳
    述，原審訴訟代理人既經上訴人合法委任，其訴訟上所為之
    陳述即應視為上訴人本人之陳述，其效力歸屬於上訴人，是
    上訴人前開所稱，難認可採。
　㈦上訴人雖稱其於108年12月30日並未對系爭買賣契約之條件表
    示不同意，僅就第一期款需再與證人陳碧春商量云云，然上
    訴人於108年12月14日台南大同路355號存證信函僅表示主張
    優先承買之意，於108年12月30日則稱對於買賣契約條款要
    再詢問律師意見，顯其對於是否依系爭買賣契約相同條件為
    承買，尚有所保留，嗣其無正當理由未於兩造約定之109年1
    月4日到場簽約及給付第一期款，復於原審表示不同意系爭
    買賣契約第12條第7項之約定，依前開說明，自難認其已合
    法行使優先購買權。
　㈧至上訴人雖請求調查其所留存之錄音檔云云，然迄於本件言
    詞辯論期日，僅當庭提出證人陳碧春陳述「如果你要買的話
    ，成交上基本上是1千多加3百多，總價是14,238,800元，一
    半是7百多」之手機錄音檔為證（見本院卷第340頁），顯有
    延滯訴訟之情事，是其據此請求再開準備程序，核無必要，
    附此敘明。　
　㈨綜上，上訴人並未合法行使優先承購權，追加被告張宥惠亦
    未放棄優先承購權，則上訴人主張其與被上訴人王櫻芬、王
    文隆、王文宏、追加被告張宥惠就系爭土地所有權應有部分
    8分之3、8分之2、8分之1、8分之1成立買賣契約，其得請求
    被上訴人及追加被告張宥惠與其共同訂立買賣契約書，並將
    系爭土地所有權應有部分移轉登記予上訴人，即無理由，不
    應准許。　
七、綜上所述，被上訴人主張上訴人未合法行使優先承買權，應
    為可採。從而上訴人依土地法第34條之1規定及買賣契約之
    法律關係，請求被上訴人王櫻芬、王文隆、王文宏、追加被
    告張宥惠應就系爭土地所有權應有部分8分之3、8分之2、8
    分之1、8分之1與上訴人共同訂立買賣契約書，並各將系爭
    土地所有權應有部分8分之3、8分之2、8分之1、8分之1移轉
    登記予上訴人，非屬正當，不應准許。從而原審所為上訴人
    敗訴之判決，並無不合。上訴論旨指摘原判決不當，求予廢
    棄改判，為無理由，應駁回其上訴。另上訴人追加之訴，亦
    無理由，應併予駁回。
八、本件事證已臻明確，兩造其餘之攻擊或防禦方法及所用之證
    據，經本院斟酌後，認為均不足以影響本判決之結果，爰不
    逐一論列，附此敘明。
九、據上論結，本件上訴及追加之訴均為無理由，依民事訴訟法
    第449條第1項、第78條，判決如主文。
中　　華　　民　　國　　111 　年　　4 　　月　　27　　日
                  民事第五庭    審判長法  官  藍雅清 

                                      法  官  陳春長

                                      法  官  張季芬
上為正本係照原本作成。
上訴人如不服本判決，應於收受送達後20日內向本院提出上訴書
狀，其未表明上訴理由者，應於提出上訴後20日內向本院補提出
理由書狀（均須按他造當事人之人數附繕本），上訴時應提出委
任律師或具有律師資格之人之委任狀；委任有律師資格者，另應
附具律師資格證書及釋明委任人與受任人有民事訴訟法第466條
之1第1項但書或第2項（詳附註）所定關係之釋明文書影本。如
委任律師提起上訴者，應一併繳納上訴審裁判費。　　　　　　
被上訴人、追加被告不得上訴。　　　　　　　　
中　　華　　民　　國　　111 　年　　4 　　月　　27　　日

                                      書記官  王雪招
【附註】
民事訴訟法第466條之1：
⑴對於第二審判決上訴，上訴人應委任律師為訴訟代理人。但上
  訴人或其法定代理人具有律師資格者，不在此限。
⑵上訴人之配偶、三親等內之血親、二親等內之姻親，或上訴人
  為法人、中央或地方機關時，其所屬專任人員具有律師資格並
  經法院認為適當者，亦得為第三審訴訟代理人。
民事訴訟法第466條之2第1項：
上訴人無資力委任訴訟代理人者，得依訴訟救助之規定，聲請第
三審法院為之選任律師為其訴訟代理人。